ACORDAO-COMPLETO-2565529

ACÓRDÃO 2511/2023 ATA 8/2023 - SEGUNDA CÂMARA

VISTOS, relatados e discutidos estes autos de recurso de reconsideração interpostos por Frantz e Dazzi Ltda. (atual Irai Comércio de Suprimentos em TI Ltda.) , Luiz Fernando Dazzi e Vanio Von Ende Frantz Júnior, estes na condição de responsáveis legais da aludida empresa, contra o Acórdão 8284/2021-TCU-Segunda Câmara, por intermédio do qual o Tribunal julgou irregulares as contas dos recorrentes, condenou-os em débito e imputou-lhes multa individual proporcional ao dano, em razão da não comprovação da regular aplicação de recursos do Sistema Único de Saúde (SUS) no âmbito do Programa Farmácia Popular do Brasil - Aqui Tem Farmácia Popular (PFPB) , no período de julho de 2014 a agosto de 2015.
ACORDAM os Ministros do Tribunal de Contas da União, reunidos em Sessão da Segunda Câmara, ante as razões expostas pelo Relator, em:
9.1. conhecer do presente recurso, nos termos dos artigos 32, inciso I, e 33 da Lei 8.443/1992, c/c o artigo 285 do RI/TCU, para, no mérito, negar-lhe provimento;
9.2. dar ciência desta deliberação aos recorrentes, ao Fundo Nacional de Saúde (FNS/MS) , à Controladoria-Geral da União, à Procuradoria da República no Estado do Rio Grande do Sul, e aos demais interessados.

Recurso de reconsideração interposto por Frantz & Dazzi Ltda,Luiz Fernando Dazzi,Vanio Von Ende Frantz Junior contra o Acórdão 8284/2021-TCU-2ª Câmara.

Segunda Câmara

Fundo Nacional de Saúde - MS.

3. Interessados/Responsáveis/Recorrentes:
3.1. Responsáveis: Frantz & Dazzi Ltda. (atual Irai Comércio de Suprimentos em TI Ltda.) (17.389.648/0001-02); Luiz Fernando Dazzi (XXX.636.870-XX); Vanio Von Ende Frantz Junior (XXX.846.060-XX).
3.2. Recorrentes: Frantz & Dazzi Ltda. (atual Irai Comércio de Suprimentos em TI Ltda.) (17.389.648/0001-02); Luiz Fernando Dazzi (XXX.636.870-XX); Vanio Von Ende Frantz Junior (XXX.846.060-XX).

13.1. Ministros presentes: Vital do Rêgo (Presidente), Augusto Nardes (Relator), Aroldo Cedraz, Antonio Anastasia e Jhonatan de Jesus.
13.2. Ministro que não participou da votação: Jhonatan de Jesus.
13.3. Ministro-Substituto presente: Marcos Bemquerer Costa.

AUGUSTO NARDES

Ministro Aroldo Cedraz.

Adoto como relatório a instrução elaborada no âmbito da Secretaria de Recursos - Serur (peça 92) , ratificada pela instância diretiva da unidade (peça 93) e pelo Ministério Público junto ao TCU (peça 94) :
	"INTRODUÇÃO
1.	Trata-se de recurso de reconsideração (peça 74) interposto por Irai Comércio de Suprimentos em TI Ltda., e Luiz Fernando Dazzi e Vanio Von Ende Frantz Júnior, na condição de responsáveis legais pela aludida empresa, contra o Acórdão 8284/2021-TCU-Segunda Câmara, rel. Ministro AROLDO CEDRAZ (peça 51) . A deliberação recorrida apresenta o seguinte teor:
9.1. considerar revéis, para todos os efeitos, os Srs. Luiz Fernando Dazzi (CPF: XXX.636.870-XX) e Vanio Von Ende Frantz Junior (CPF: XXX.846.060-XX) , dando-se prosseguimento ao processo, conforme preceitua o art. 12, § 3º, da Lei 8.443/1992 c/c o art. 202, § 8º do RI/TCU;
9.2. acatar parcialmente as alegações de defesa apresentadas por Frantz & Dazzi Ltda (CNPJ: 17.389.648/0001-02) ;
9.3. julgar irregulares as contas de Vanio Von Ende Frantz Junior (CPF: XXX.846.060-XX) , Luiz Fernando Dazzi (CPF: XXX.636.870-XX) e Frantz & Dazzi Ltda (CNPJ: 17.389.648/0001-02) , com fundamento nos arts. 1º, inciso I, 16, inciso III, alíneas "b" e "c", 19, caput, e 23, inciso III, da Lei 8.443/1992, c/c os arts. 1º, inciso I, 209, incisos II e III, 210 e 214, inciso III, do RI/TCU, condenando-os, em solidariedade, ao pagamento das importâncias a seguir especificadas e fixando-lhes o prazo de 15 (quinze) dias para que comprovem perante este Tribunal, em respeito ao art. 214, inciso III, alínea "a", do RI/TCU, o recolhimento da dívida aos cofres do Fundo Nacional de Saúde/FNS, atualizadas monetariamente e acrescidas dos juros de mora calculados a partir da data indicada até a data do efetivo recolhimento e com o abatimento dos valores acaso já satisfeitos, nos termos da legislação vigente:
	Data de ocorrência
	Valor histórico (R$) 

	9/9/2014
	3.079,53

	9/9/2014
	4.586,10

	2/10/2014
	4.538,25

	3/10/2014
	4.313,34

	3/11/2014
	5.251,35

	3/11/2014
	6.162,21

	28/11/2014
	8.369,40

	28/11/2014
	9.051,39

	14/1/2015
	7.496,25

	14/1/2015
	10.296,27

	9/2/2015
	9.292,20

	10/2/2015
	12.846,15

	3/3/2015
	13.685,85

	4/3/2015
	11.109,30

	2/4/2015
	10.874,79

	2/4/2015
	9.045,75

	5/5/2015
	11.902,20

	5/5/2015
	13.531,50

	12/6/2015
	9.606,90

	12/6/2015
	13.184,37

	7/7/2015
	9.524,25

	8/7/2015
	11.462,58

	5/8/2015
	9.526,20

	5/8/2015
	10.938,24

	31/8/2015
	8.014,50

	31/8/2015
	9.169,74

	14/10/2015
	1.340,40

	15/10/2015
	1.416,15

9.4. aplicar, com fundamento no art. 57 da Lei 8.443/1992, c/c o art. 267 do RI/TCU, multa individual a Vanio Von Ende Frantz Junior (CPF: XXX.846.060-XX) , Luiz Fernando Dazzi (CPF: XXX.636.870-XX) e Frantz & Dazzi Ltda. (CNPJ: 17.389.648/0001-02) , no valor de R$ 10.000,00 (dez mil reais) fixando o prazo de 15 (quinze) dias, a contar das notificações, para comprovarem, perante o Tribunal (art. 214, inciso III, alínea "a", do Regimento Interno) , o recolhimento das dívidas aos cofres do Tesouro Nacional, atualizadas monetariamente desde a data do acórdão até a dos efetivos recolhimentos, se forem pagas após o vencimento, na forma da legislação em vigor;
9.5. autorizar, desde logo, nos termos do art. 28, inciso II, da Lei 8.443/1992, a cobrança judicial das dívidas caso não atendidas as notificações;
9.6. autorizar, caso seja de interesse dos responsáveis, o pagamento das dívidas em até 36 (trinta e seis) meses, nos termos do art. 26 da Lei 8.443/1992, c/c o art. 217 do Regimento Interno, fixando-lhes o prazo de 15 (quinze) dias, a contar do recebimento da notificação, para comprovarem perante o Tribunal o recolhimento da primeira parcela, e de 30 (trinta) dias, a contar da parcela anterior, para comprovarem os recolhimentos das demais parcelas, devendo incidir sobre cada valor mensal, atualizado monetariamente, os juros de mora devidos, na forma prevista na legislação em vigor;
9.7. encaminhar cópia da deliberação ao Procurador-Chefe da Procuradoria da República no Rio Grande do Sul, nos termos do § 3º do art. 16 da Lei 8.443/1992, c/c o § 7º do art. 209 do Regimento Interno do TCU, para adoção das medidas cabíveis; e comunicar-lhe que o Relatório e o voto que a fundamentam podem ser acessados por meio do endereço eletrônico www.tcu.gov.br/acordaos e que, caso haja interesse, o Tribunal pode enviar-lhe cópia desses documentos sem qualquer custo;
9.8. dar ciência desta decisão aos responsáveis e aos demais interessados.
	HISTÓRICO 
2.	Cuidam os autos de tomada de contas especial instaurada pelo Fundo Nacional de Saúde (FNS/MS) , em desfavor da então empresa Frantz & Dazzi Ltda. ME (CNPJ 17.389.648/0001-02) atual denominação da pessoa jurídica é Irai Comércio de Suprimentos em TI Ltda., de Luiz Fernando Dazzi e de Vanio Von Ende Frantz Júnior, na condição de responsáveis legais da aludida empresa, em razão da não comprovação da regular aplicação de recursos do Sistema Único de Saúde (SUS) no âmbito do Programa Farmácia Popular do Brasil - Aqui Tem Farmácia Popular (PFPB) , no período de julho de 2014 a agosto de 2015.
2.1.	O Programa Farmácia Popular do Brasil - PFPB foi instituído pela Lei 10.858, de 13/4/2004, regulamentado pelo Decreto 5.090, de 20/5/2004.
2.2.	As farmácias e drogarias que participam do PFPB estão sujeitas à legislação que regulamenta a matéria, notadamente, além da lei e do decreto acima citados, de portarias do Ministério da Saúde. No caso presente, cita-se a Portaria GM/MS 184/2011, vigente de 3/2/2011 a 14/5/2012 e Portaria GM/MS 971/2012, vigente de 15/5/2012 a 27/1/2016, que dispõem sobre o Programa Farmácia Popular do Brasil. Esta última foi posteriormente revogada pela PRT 111/GM/MS, de 28/1/2016. Registra-se que as normas do Gabinete do Ministro da Saúde, que haviam sido publicadas no período de 1990 até 28 de setembro de 2017, foram consolidadas em seis Portarias de Consolidação (PRC) . Dessa forma, a Portaria 111/2016 foi revogada e teve seu texto consolidado na Portaria de Consolidação 5, de 28/9/2017, Seção III, Anexo LXXVII, que passou a regulamentar o Programa Farmácia Popular a partir dessa data	.
2.3	A presente TCE originou-se de auditoria do Departamento Nacional de Auditoria do SUS (Denasus) realizada junto à então empresa Frantz & Dazzi Ltda. ME (CNPJ 17.389.648/0001-02) , atual denominação da pessoa jurídica é Irai Comércio de Suprimentos em TI Ltda., com o objetivo de avaliar a execução do PFPB. A auditoria abrangeu o período de julho de 2014 a agosto de 2015 e constatou dano ao erário de R$ 242.398,04 (peças 6, p. 22 e 42; e 22, p. 1-3) , devido às seguintes irregularidades:
	a) não apresentação de notas fiscais que comprovem, em sua totalidade, a aquisição de medicamentos dispensados no PFPB, no valor original de R$ 239.615,16 (Constatações 455079 e 455080 do Relatório de Auditoria-Denasus 16739, peça 6, p. 19-22) ;
	b) registro de dispensações de medicamentos no PFPB em nome de pessoas falecidas, no valor de R$ 118,91 (Constatação 455081 do Relatório de Auditoria-Denasus 16739, peça 6, p. 10-11) ;
	c) registro de dispensações de medicamentos no PFPB em nome de sócios e funcionários da empresa, no valor de R$ 512,94 (Constatação 455083 do Relatório de Auditoria-Denasus 16739, peça 6, p. 8-9) ; e
	d) irregularidades em cupons e prescrições médicas, no valor de R$ 2.151,03 (Constatações 455087, 455100 e 455155 do Relatório de Auditoria-Denasus 16739, peça 6, p. 6-7, 9-10 e 14-15) .
2.4.	A partir dos exames da fase externa desta TCE (peças 29-31) , realizou-se a citação da então empresa Frantz & Dazzi Ltda., atual denominação da pessoa jurídica é Irai Comércio de Suprimentos em TI Ltda., de Luiz Fernando Dazzi e de Vanio Von Ende Frantz Júnior, na condição de representantes legais da empresa, em virtude da:
	a) irregularidade 1: falha na dispensação de medicamentos por meio do PFPB caracterizada pelas seguintes ocorrências identificadas no Relatório de Auditoria-Denasus 16739:
	a.1) não apresentação de notas fiscais que comprovem, em sua totalidade, a aquisição de medicamentos dispensados no PFPB; 
	a.2) não apresentação da totalidade dos cupons vinculados e fiscais referentes aos registros de dispensação no Sistema Autorizador de Vendas do PFPB;
	a.3) registros de dispensação de medicamentos em nome de pessoas falecidas;
	a.4) dispensações sem a respectiva prescrição médica ou prescrição médica sem nome do paciente, ilegível, sem data, com data vencida, com data posterior à dispensação, com data de emissão adulterada, sem assinatura do médico e/ou que não pertence ao usuário; e) dispensação de medicamento em nome de sócios e funcionários da empresa;
	b) condutas: não atender aos requisitos formais de dispensação de medicamentos e/ou correlatos por meio do PFPB. 
2.5.	Ante a revelia de Luiz Fernando Dazzi e Vanio Von Ende Frantz Júnior, e o acatamento parcial das alegações de defesa apresentadas pela então empresa Frantz & Dazzi Ltda., esta Corte de Contas deliberou, por meio do Acórdão 8284/2021-TCU-Segunda Câmara, julgar irregulares as contas dos responsáveis, condenando-os em débito e lhes aplicando a multa do art. 57 da Lei 8.443/1992.
2.6.	Irresignados, Irai Comércio de Suprimentos em TI Ltda., Luiz Fernando Dazzi e Vanio Von Ende Frantz Júnior interpuseram recurso de reconsideração contra o Acórdão 8284/2021-TCU-Segunda Câmara, espécie de recurso objeto do presente exame.
	EXAME DE ADMISSIBILIDADE
3.	Reitera-se o exame preliminar de admissibilidade (peças 75-76) , acolhido por despacho do Relator, Ministro Augusto Nardes, que conheceu do recurso interposto por Irai Comércio de Suprimentos em TI Ltda., e Luiz Fernando Dazzi e Vanio Von Ende Frantz Júnior; com a suspensão dos efeitos dos itens 9.2, 9.3, 9.4 e 9.5 do Acórdão 8284/2021-TCU-Segunda Câmara (peça 81) .
	EXAME TÉCNICO
4.	Delimitação
4.1.	Constitui objeto do presente recurso definir as seguintes questões:
	a) preliminar:
	a.1) prescrição;	
	b) mérito: 
	b.1) existência de ação judicial contendo os documentos que comprovam a boa e regular aplicação dos recursos.
4.2.	Registra-se que o presente exame atentará além dos elementos constantes da matriz de responsabilização utilizada pelo TCU para a questão da responsabilidade subjetiva, também naqueles constantes na Lei 13.655/2018 (Lei de Introdução às Normas do Direito Brasileiro - LINDB) , mormente no que concerne aos seus arts. 22 e 28.
	Preliminar
5.	Prescrição
5.1.	Os apelantes apresentam a tese de que teria incidido a prescrição quinquenal em relação às multas a eles aplicadas mediante o decisum condenatório, tendo citado precedente do STJ (Resp 894.539/PI, rel. Ministro Herman Benjamin, DJe de 27/8/2009) , peça 74, p. 2-4. 
	Análise:
5.2.	A prescrição da pretensão punitiva e do dano ao erário assume particular relevância, dado o recente julgamento, pelo STF, do RE 636.886 (tema 899 da repercussão geral) . No exame da prescrição, a Serur tem adotado os entendimentos detalhados na peça 91, que contém estudo e pronunciamentos anteriores da secretaria sobre o tema. Nessas manifestações estão desenvolvidas as seguintes premissas, que serão utilizadas no presente exame:
	a) ao julgar o RE 636.886, o STF conferiu nova interpretação ao art. 37, § 5º, da Constituição Federal, fixando a tese de que "é prescritível a pretensão de ressarcimento ao erário fundada em decisão de Tribunal de Contas";
	b) as pretensões punitiva e de ressarcimento devem observar o mesmo regime na atividade de controle externo, dado o objetivo comum da prescrição, de fixar prazo para o Tribunal de Contas agir, para caracterizar o ilícito, identificar seu autor, dimensionar as consequências da conduta e impor as consequências legais, independentemente de tais consequências terem natureza punitiva ou ressarcitória; e
	c) até que sobrevenha norma específica, entende-se que a prescrição das pretensões punitiva e de ressarcimento, no processo de controle externo, deve observar o regime da Lei 9.873/1999, na linha dos recentes pronunciamentos do STF a respeito. Assim, sem prejuízo de se realizar o exame da prescrição também segundo o prazo decenal previsto no Código Civil, o critério adotado, na formulação da proposta de encaminhamento, será o da Lei 9.873/1999.
5.3.	Ocorre que, recentemente, o Plenário da Suprema Corte se manifestou mais uma vez sobre o tema no julgamento da ADI 5509, ao tratar da constitucionalidade do prazo prescricional e decadencial de cinco anos previsto nos arts. 76, § 5º e 78, § 7º da Constituição do Estado do Ceará. Com esteio no princípio da simetria insculpido no art. 75 da Constituição Federal, o relator, Min. Edson Fachin, definiu alguns parâmetros para fins de avaliação da incidência do prazo prescricional nos processos conduzidos pelas Cortes de Contas (TCU, Tribunais de Contas dos Estados e do Distrito Federal, e dos municípios) , assunto que passo a abordar, de forma mais detalhada, nos próximos parágrafos.
5.4.	A ADI 5509 foi manejada contra dispositivos da Constituição do Estado do Ceará e de lei ordinária do referido Estado, que fixaram prazo prescricional no processo do tribunal de contas daquela unidade federativa.
5.5.	Todavia, a discussão travada pelo STF teve por referência o modelo federal, em função do princípio da simetria, expressamente invocado pelo MPF, ao propor a ação, e pelo relator, ao analisar o tema. Assim, os fundamentos lançados no julgamento da ADI 5509 repercutem inevitavelmente no processo do TCU.
5.6.	Especificamente sobre a lei de regência e as causas interruptivas da prescrição, o relator, ministro Edson Fachin, reconheceu que o STF ainda não havia fixado orientação clara a respeito, em processo de caráter geral. Ao fazê-lo, na citada ADI, a orientação do relator foi a de aplicar os vários precedentes do STF em casos concretos, que já sinalizavam para a incidência da Lei 9.873/1999, afastando-se a incidência do art. 205 do Código Civil, como evidenciam as seguintes passagens do voto:
	a) 'A atividade de controle externo equipara-se, para fins de contagem do prazo prescricional, ao poder de polícia do Estado e, como tal, nos termos do art. 1º da Lei 9.873, de 1999, 'Prescreve em cinco anos a ação punitiva da Administração Pública Federal, direta e indireta, no exercício do poder de polícia, objetivando apurar infração à legislação em vigor, contados da data da prática do ato ou, no caso de infração permanente ou continuada, do dia em que tiver cessado'";
	b) "Pela mesma razão, incidem as causas legais de interrupção da prescrição, conforme previsão constante do art. 2º da referida Lei'.
5.7.	Estabelecida a norma de regência do prazo e das causas interruptivas, o STF avançou no debate quanto ao termo inicial da prescrição, fixando regras mais detalhadas a respeito. Com esse fim, estabeleceu tratamento específico para as tomadas de contas especiais, distinguindo aquelas decorrentes de repasses sujeitos a prestação de contas específica e as relativas a situações em que os fatos são normalmente trazidos ao conhecimento do TCU por meio de denúncias e representações. 
5.8.	Nesse sentido, o voto do Ministro Edson Fachin trouxe uma regra geral e algumas hipóteses de aplicação casuística. Como regra geral, ficou estabelecido que "o termo inicial da contagem do prazo deve ser o da entrada do processo de fiscalização no âmbito do Tribunal de Contas, ou dos órgãos que, por lei, são encarregados pelo controle interno".
5.9.	Essa regra geral teve sua aplicação explicitada para algumas situações particulares, a saber:
	a) no caso de omissão de prestação de contas: "o dano a ser apurado pela ausência de prestação de contas tem o lapso prescricional iniciado na data em que as contas deveriam ter sido entregues";
	b) na hipótese de irregularidades detectadas no exame da prestação de contas: "o procedimento prévio à instauração da tomada de contas ... deve ser encerrado o quanto antes, sendo que as irregularidades que tenham porventura sido nele identificadas somente terão iniciada a fluência do prazo prescricional após a competente comunicação para o órgão de controle interno ou para o Tribunal de Contas";
	c) em irregularidades constatadas em fiscalizações, denúncias e representações: "Finalmente, deve-se contar o prazo prescricional a partir da data do conhecimento da irregularidade nos casos em que, por iniciativa própria, o Tribunal realiza auditorias ou inspeções, assim como nos casos em que a ele são diretamente levadas as informações necessárias para a instauração de tomada de contas especial".
5.10.	Com essas explicações, passa-se à análise da prescrição no caso em exame, considerando-se as premissas indicadas no item 5.2 supra.
5.11.	Quanto à análise da prescrição segundo os critérios do Acórdão 1441/2016-TCU-Plenário, redator Ministro WALTON ALENCAR RODRIGUES, tem-se que a prescrição da pretensão punitiva e do débito subordinam-se ao prazo geral de dez anos (art. 205 da Lei 10.406/2002 - Código Civil) , contado a partir da data da ocorrência do fato e interrompido pelo ato que ordenar a citação, a audiência ou a oitiva da parte. A presente TCE refere-se à seguinte irregularidade: falha na dispensação de medicamentos por meio do PFPB caracterizada pela (i) não apresentação de notas fiscais que comprovem, em sua totalidade, a aquisição de medicamentos dispensados no PFPB; (ii) não apresentação da totalidade dos cupons vinculados e fiscais referentes aos registros de dispensação no Sistema Autorizador de Vendas do PFPB; (iii) registros de dispensação de medicamentos em nome de pessoas falecidas; e (iv) dispensações sem a respectiva prescrição médica ou prescrição médica sem nome do paciente, ilegível, sem data, com data vencida, com data posterior à dispensação, com data de emissão adulterada, sem assinatura do médico e/ou que não pertence ao usuário; e) dispensação de medicamento em nome de sócios e funcionários da empresa, abrangendo o período de julho de 2014 a agosto de 2015.
5.12.	O ato ordenatório de citação que interrompe a fruição do prazo data de 28/5/2019 (peça 31) . Logo, verifica-se a não incidência do prazo decenal de prescrição previsto no art. 205 do Código Civil a partir da ocorrência do fato, cuja contagem é interrompida pelo ato que ordenou a citação. Essa foi a conclusão do decisum condenatório ao sancionar a aplicação de multa (peça 51) , tratando-se acerca da prescrição punitiva no seguinte trecho do relatório condutor do Acórdão 8284/2021-TCU-Segunda Câmara (peça 53, p. 8) , in verbis:
23. Vale ressaltar que a pretensão punitiva do TCU, conforme Acórdão 1441/2016-TCU-Plenário, Relator: Benjamin Zymler, que uniformizou a jurisprudência acerca dessa questão, subordina-se ao prazo geral de prescrição indicado no art. 205 do Código Civil, que é de dez anos, contado da data de ocorrência da irregularidade sancionada, nos termos do art. 189 do Código Civil, sendo este prazo interrompido pelo ato que ordenar a citação, a audiência ou a oitiva dos responsáveis.
24. No caso em exame, não ocorreu a prescrição, uma vez que as irregularidades sancionadas ocorreram entre 2014 e 2015, tendo o ato ordinatório de citação ocorrido em 28/04/2019 (pronunciamento da unidade, peça 31) . (Grifou-se) .
5.13.	No que concerne à análise da prescrição pelo regime da Lei 9.873/1999, é preciso considerar os seguintes parâmetros:
	a) Termo inicial: 
	a.1) a Lei 9.873/1999, art. 1º, parte final, traz previsão expressa a respeito do início do prazo em se tratando de infrações imediatas e aquelas de caráter permanente ou continuado. As primeiras ocorrem contadas da data da prática do ato, e aquelas do dia em que tiver cessado a permanência ou a continuidade;
	a.2) aplicando ao caso concreto esse entendimento perfilhado pelo STF no julgamento da ADI 5509, considera-se como termo inicial para contagem do prazo prescricional - 1º/4/2019, data em que foi emitido Relatório de Auditoria de TCE pelo órgão de controle interno (peça 23) . 
	b) Prazo:
	b.1) a Lei 9.873/1999 apresenta um prazo geral, de cinco anos (art. 1º) , e um prazo especial, previsto no art. 1º, § 2º, a saber: "quando o fato objeto da ação punitiva da Administração também constituir crime, a prescrição reger-se-á pelo prazo previsto na lei penal";
		c) Interrupções por atos inequívocos de apuração dos fatos, sendo que 	no regime da Lei 9.873/1999, a prescrição se interrompe "por qualquer ato inequívoco, que importe apuração do fato" (art. 2º, II) . Os exemplos típicos, no caso em exame, são: (i) fase interna de exame da TCE na CGU; e (ii) fase externa de exame da TCE no TCU. Com esse fundamento, a prescrição foi interrompida:
	c.1) em 2/4/2019, data do parecer do dirigente do controle interno (peça 25) ;
	c.2) em 15/4/2019, data do pronunciamento ministerial (peça 26) ;
	c.3) em 28/5/2019, data da instrução preliminar de citação (peças 29-31) ;
	c.4) em 13/8/2020, data da instrução de mérito (peças 46-48) ; 
	d) Interrupções pela citação dos responsáveis, sendo que 	 a prescrição também é interrompida 'pela notificação ou citação do indiciado ou acusado, inclusive por meio de edital', nos termos do art. 2º, I, da Lei 9.873/1999. E, no regime dessa lei, a interrupção se dá pela citação propriamente dita, e não pelo despacho que a ordena. Com esse fundamento, houve a interrupção em 2/7/2019, data de ciência dos responsáveis (peças 38-40) . Cabe destacar, por oportuno, que, em se tratando de devedores solidários, a interrupção da prescrição feita a um prejudica aos demais. Incide, nesse caso, regra própria da teoria geral das obrigações, segundo a qual "a interrupção efetuada contra o devedor solidário envolve os demais" (art. 204, § 1º, do Código Civil) . São consequências próprias da solidariedade (a exemplo da regra de que o credor pode demandar qualquer dos devedores, art. 275 do Código Civil) , que não precisam ser repetidas em cada diploma legal específico;  
	e) Interrupção pela decisão condenatória recorrível (art. 2º, inciso III, da Lei 9.873/1999) , sendo que para esse fundamento, houve a interrupção em 15/6/2021, data da sessão em que foi proferido o acórdão condenatório (peça 51) . Essa interrupção é relevante, por estabelecer prazo para julgamento do recurso;
	f) Da prescrição intercorrente:
	f.1) nos termos do art. 1º, § 1º, da Lei 9.873/1999, opera-se a prescrição intercorrente se o processo ficar paralisado por mais de três anos, aguardando "julgamento ou despacho";
	f.2) note-se que há uma correlação entre essa hipótese e as causas de interrupção da prescrição do art. 2º. Com efeito, uma vez interrompida a prescrição por alguma das hipóteses do art. 2º, o processo não pode ficar inativo, sem qualquer inovação processual relevante, por mais de três anos;
	f.3) trata-se de prazo específico, não se aplicando nem o prazo geral de cinco anos nem o prazo especial, da lei penal (§ 2º) . A finalidade da prescrição intercorrente, com seu prazo próprio, é a de assegurar a eficiência e celeridade nas apurações administrativas. Seria contrário a essa finalidade a paralisação injustificada do processo por período maior que o triênio estabelecido para a hipótese;
	f.4) a extrapolação do prazo de três anos, sem inovação relevante no processo, pode configurar negligência. Por isso, além de se operar a prescrição, deve-se promover a "apuração da responsabilidade funcional decorrente da paralisação, se for o caso";
	f.5) em muitas situações o exame da prescrição intercorrente pode ficar prejudicado nos processos já em tramitação no TCU. Como a ação de ressarcimento era considerada imprescritível, as peças que compõem a tomada de contas especial, elencadas no art. 10 da Instrução Normativa-TCU 71/2012, não contemplam informações pormenorizadas quanto ao andamento do processo na fase interna, o que pode prejudicar a análise de eventual paralisação por mais de três anos;
	f.6) assim, caso o tribunal venha a adotar a sistemática da Lei 9.873/1999 para aferir a prescrição, convém avaliar, oportunamente, a possibilidade de ajustes na IN-TCU 71/2012, para que as tomadas de contas especiais encaminhadas ao tribunal contemplem informações sobre as interrupções ocorridas na fase interna do procedimento; e
	f.7) especificamente quanto a esta TCE, as próprias causas de interrupção elencadas acima permitem evidenciar que o processo teve andamento regular, não se operando a prescrição intercorrente.
5.14.	Diante da análise da questão prescricional procedida no item 5.13 deste exame, conclui-se que, não obstante a existência de outras causas interruptivas, os eventos indicados acima são suficientes para evidenciar que não ocorreu a prescrição, nem mesmo a prescrição intercorrente, prevista no art. 1º, § 1º, da Lei 9.873/1999.
5.15.	Por fim, são oportunas algumas considerações sobre a possibilidade de aplicar, neste processo, novo critério para exame da prescrição, diverso do considerado no julgamento originário (que seguiu o Acórdão 1441/2016-TCU-Plenário) .
5.16.	Partindo-se da premissa de que a pretensão reparatória segue as mesmas balizas (Lei 9.873/1999) , enquanto não houver norma específica a respeito, a demonstração de que não se operou a prescrição punitiva impõe, como consequência, a conclusão de que também é viável a condenação ao ressarcimento do prejuízo apurado nos autos. Com efeito, quanto ao débito e à multa, o novo parâmetro para exame da prescrição não altera o resultado do julgamento.
5.17.	Em face do exposto, propõe-se refutar a tese dos recorrentes.
	Mérito
	6.	Existência de ação judicial contendo os documentos que comprovam a boa e regular aplicação dos recursos	
6.1.	Os recorrentes argumentam que, no âmbito da ação judicial 1002576-70.2017.4.01.3400, estariam contidos todos os documentos a comprovar a boa e regular aplicação dos recursos (peça 74, p. 2) . Por fim, requerem a suspensão de qualquer tipo de cobrança até a decisão final dos autos judiciais (peça 74, p. 4) .  
	Análise:
6.2.	De início, cabe salientar que o princípio da independência das instâncias possibilita que o TCU decida de forma autônoma sobre as questões que lhes são afetas, sem a necessária vinculação às eventuais manifestações judiciais, salvo sentença penal transitada em julgado que negue a existência do fato ou sua autoria (Acórdão 2904/2014-TCU-Plenário, rel. Ministro-Substituto MARCOS BEMQUERER) . Nesse sentido, tem-se os Acórdão 940/2019-TCU-Segunda Câmara, rel. Ministro AROLDO CEDRAZ; 6903/2018-TCU-2ª Câmara, rel. Ministra ANA ARRAES; 131/2017-TCU-Plenário, rel. Ministro WALTON ALENCAR RODRIGUES; 2983/2016-TCU-1ª Câmara, rel. Ministro BRUNO DANTAS; 2904/2014-TCU-Plenário, rel. Ministro-Substituto MARCOS BEMQUERER; 2082/2014-TCU-Plenário, rel. Ministro-Substituto ANDRÉ DE CARVALHO; 3125/2013-TCU-Plenário, rel. Ministro RAIMUNDO CARREIRO; 7122/2012-TCU-1ª Câmara, rel. Ministra ANA ARRAES; 4060/2010-TCU-1ª Câmara, rel. Ministro WALTON ALENCAR RODRIGUES; 734/2009-TCU-Plenário, rel. Ministro JOSÉ JORGE; e 2610/2008-TCU-Plenário, rel. Ministro VALMIR CAMPELO.
6.3.	Desse modo, não merece prosperar o requerimento para suspensão de qualquer tipo de cobrança até a decisão final da ação judicial 1002576-70.2017.4.01.3400.
6.4.	Nesse contexto, cumpre ressaltar que o recorrente, em que pese ter mencionado que os autos da ação judicial 1002576-70.2017.4.01.3400 conteriam todos os documentos a comprovar a boa e regular aplicação dos recursos, não trouxe aos presentes autos quaisquer documentos hábeis a elidir a irregularidade a eles imputada e comprovar a boa e regular aplicação de recursos no âmbito do PFPB (não apresentação de notas fiscais que comprovem, em sua totalidade, a aquisição de medicamentos dispensados no PFPB) .
6.5.	Insta consignar que incide sobre o gestor o ônus da prova quanto à regular aplicação dos valores que lhe foram confiados para consecução do objeto pactuado, o que decorre de expressa disposição contida no parágrafo único do art. 70 da Constituição Federal, bem assim do disposto no art. 93 do Decreto-Lei 200/1967, c/c o art. 66 do Decreto 93.872/1986 (Acórdão 2436/2015-TCU-Plenário, 7.778/2015-TCU-1ª Câmara, 3.971/2015-TCU-1ª Câmara, 3.713/2015-TCU-1ª Câmara e 4.649/2015-TCU-2ª Câmara) .
6.6.	No que concerne à questão da responsabilidade subjetiva com base na Lei 13.655/2018 (Lei de Introdução às Normas do Direito Brasileiro - LINDB) , cabe assinalar que as alterações promovidas pela norma legal, em especial a inclusão do art. 28, não provocam modificação nos requisitos necessários à responsabilidade financeira pelo débito - o dever de indenizar os prejuízos ao erário permanece sujeito à comprovação de dolo ou culpa (Acórdão 2391/2018-TCU-Plenário, rel. Ministro BENJAMIN ZYMLER, e 5547/2019-TCU-1ª Câmara, rel. Ministro BENJAMIN ZYMLER) .
6.7.	Importa mencionar, ainda, que, na aplicação de sanções, o TCU deve considerar a natureza e a gravidade da infração, os danos que delas provieram para a Administração Pública, as circunstâncias agravantes ou atenuantes e os antecedentes do agente, nos termos do art. 22, § 2º (Acórdão 2463/2019-TCU-Primeira Câmara, rel. Ministro BRUNO DANTAS) . Para fins de aplicação de sanções pelo TCU, deve-se verificar a ocorrência de culpa grave ou dolo do administrador público (Acórdão 11762/2018-TCU-Segunda Câmara, rel. Ministro-Substituto MARCOS BEMQUERER) . 
6.8.	Para fins do exercício do poder sancionatório do TCU, erro grosseiro é o que decorreu de grave inobservância do dever de cuidado, isto é, que foi praticado com culpa grave (Acórdão 1689/2019-TCU-Plenário, rel. Ministro AUGUSTO NARDES, 2924/2018-TCU-Plenário, rel. Ministro JOSÉ MÚCIO MONTEIRO, e 2391/2018-TCU-Plenário, rel. Ministro BENJAMIN ZYMLER) . 
6.9.	In casu, conclui-se que a ilegalidade cometida (falha na dispensação de medicamentos por meio do PFPB caracterizada pela não apresentação de notas fiscais que comprovem, em sua totalidade, a aquisição de medicamentos dispensados no PFPB) foi praticada, no mínimo, com culpa grave (por negligência e/ou imprudência) , tendo os responsáveis ora recorrentes assumido todos os riscos envolvidos na prática do ato, pois era de se esperar deles a comprovação da boa e regular aplicação dos recursos aplicados na execução do PFPB abrangendo o período de julho de 2014 a agosto de 2015 (infração aos arts. 23, §§2º e 3º, 39, inciso I, e 40 da Portaria GM/MS 971/2012) . 
6.10.	Adotando-se, por analogia (equiparação entre recursos mediante repasse federal àqueles recebidos por força de convênio) o Acórdão 2681/2019-TCU-Primeira Câmara, rel. Ministro BENJAMIN ZYMLER) , tem-se que, para fins de responsabilização perante o TCU, pode ser tipificado como erro grosseiro o descumprimento de regra expressa em instrumento de convênio. Tal conduta revela nível de atenção aquém ao de uma pessoa com diligência abaixo do patamar médio, o que configura culpa grave, passível de multa. 
6.11.	Salienta-se, por oportuno, não haver nos presentes autos elementos hábeis a comprovar a ocorrência de circunstâncias práticas, ainda que de ordem estrutural, a limitar ou condicionar a ação dos responsáveis ora recorrentes na comprovação da boa e regular aplicação dos recursos aplicados na execução do PFPB abrangendo o período de julho de 2014 a agosto de 2015.
6.12.	Em face do exposto, propõe-se rejeitar a tese dos apelantes.
	CONCLUSÃO
7.	Das análises anteriores, conclui-se pelo não provimento do recurso, considerando-se que:
	a) não ocorreu prescrição do dano ao erário seja com base no regime da Lei 9.873/1999, seja com fundamento nos critérios do Acórdão 1441/2016-TCU-Plenário;
	b) o princípio da independência das instâncias possibilita que o TCU decida de forma autônoma sobre as questões que lhes são afetas, sem a necessária vinculação às eventuais manifestações judiciais, salvo sentença penal transitada em julgado que negue a existência do fato ou sua autoria; e
	c) o recorrente não trouxe aos autos quaisquer documentos hábeis a elidir a irregularidade a eles imputada e comprovar a boa e regular aplicação de recursos no âmbito do PFPB.
	PROPOSTA DE ENCAMINHAMENTO
8.	Ante todo o exposto, submete-se à consideração superior a presente análise do recurso de reconsideração interposto por Irai Comércio de Suprimentos em TI Ltda., e Luiz Fernando Dazzi e Vanio Von Ende Frantz Júnior; contra o Acórdão 8284/2021-TCU-Segunda Câmara, propondo-se, com fundamento no art. 32, inciso I, e 33, da Lei 8.443/1992:
	a) conhecer do recurso, e, no mérito, negar-lhe provimento;
	b) dar ciência da deliberação que vier a ser adotada ao recorrente, ao Fundo Nacional de Saúde (FNS/MS) , à Controladoria-Geral da União, à Procuradoria da República no Estado do Rio Grande do Sul, e aos demais interessados."
	É o Relatório.

Valter Adriano Fernandes Carretas (25.735/OAB-PR), representando Luiz Fernando Dazzi; Cassiano Altoe (142.963/OAB-RJ) e Valter Adriano Fernandes Carretas (25.735/OAB-PR), representando Frantz & Dazzi Ltda; Valter Adriano Fernandes Carretas (25.735/OAB-PR), representando Vanio Von Ende Frantz Junior.

Procurador Sergio Ricardo Costa Caribé.

TOMADA DE CONTAS ESPECIAL. FUNDO NACIONAL DE SAÚDE (FNS/MS). PROGRAMA FARMÁCIA POPULAR (PFPB). NÃO COMPROVAÇÃO DA CORRETA GESTÃO DOS VALORES PÚBLICOS. CONTAS IRREGULARES. DÉBITO. MULTA DO ART. 57 DA LEI 8.443/1992. RECURSO DE RECONSIDERAÇÃO. CONHECIMENTO. NÃO OCORRÊNCIA DE PRESCRIÇÃO. INEXISTÊNCIA NOS AUTOS DE DOCUMENTOS APTOS A COMPROVAR A BOA E REGULAR APLICAÇÃO DOS RECURSOS. NEGATIVA DE PROVIMENTO.

TOMADA DE CONTAS ESPECIAL (TCE)

Secretaria de Recursos (Serur.

Trata-se de recurso de reconsideração interposto por Frantz e Dazzi Ltda. (atual Irai Comércio de Suprimentos em TI Ltda.) , Luiz Fernando Dazzi e Vânio Von Ende Frantz Júnior, estes na condição de responsáveis legais pela aludida empresa, contra o Acórdão 8284/2021-TCU-Segunda Câmara, relatado pelo Ministro Aroldo Cedraz.
2.	Por intermédio do acórdão recorrido o Tribunal julgou irregulares as contas dos responsáveis, condenou-os em débito e imputou-lhes multa proporcional ao dano, em virtude de irregularidades apontadas nos autos de tomada de contas especial instaurada pelo Fundo Nacional de Saúde (FNS/MS) , em razão da não comprovação da regular aplicação de recursos do Sistema Único de Saúde (SUS) no âmbito do Programa Farmácia Popular do Brasil - Aqui Tem Farmácia Popular (PFPB) , no período de julho de 2014 a agosto de 2015.
3.	Ao examinar os argumentos recursais aduzidos pelos recorrentes relativos à prescrição, a unidade técnica concluiu pela não ocorrência da prescrição das pretensões punitiva e de ressarcimento ao erário, seja o instituto examinado pelo regime do Código Civil ou da Lei 9.873/1999.
4.	No que tange ao exame de mérito, a então Serur demonstra que as razões recursais se mostraram insuficientes para comprovar a totalidade das despesas realizadas à conta do programa.
5.	Encontrando-se os autos em meu Gabinete, conclusos ao relator, sobreveio a publicação pelo Tribunal da Resolução-TCU 344/2022, por meio do qual esta Corte estabeleceu novas regras sobre a prescrição da pretensão punitiva e ressarcitória, desta feita ajustando o entendimento às orientações proferidas pelo Supremo Tribunal Federal.
6.	Nesse contexto, restituí (peça 95) os autos à unidade instrutiva para exame da prescrição com fulcro na nova regulamentação, havendo a então Serur ratificado a informação de não ocorrência da prescrição da pretensão punitiva e ressarcitória (peças 96/97) , posição igualmente ratificada pelo Ministério Público junto ao TCU (peça 98) .
7.	Feita essa breve contextualização, passo a discutir a matéria.
8.	De pronto, ratifico despacho por mim proferido à peça 81 dos autos e conheço do presente recurso, presentes os requisitos de admissibilidade, nos termos dos arts. 32, inciso I, e 33 da Lei 8.443/1992, c/c o art. 285 do RITCU.
9.	Inicialmente, acolho o exame da prescrição realizado pela unidade técnica, ratificado pelo Ministério Público junto ao TCU (peça 98) , pela não ocorrência da prescrição da pretensão desta Corte, seja a punitiva ou a ressarcitória, nos termos da instrução complementar de peças 96/97, verbis:
"EXAME DA PRESCRIÇÃO À LUZ DA RESOLUÇÃO-TCU 344/2022
2.	Os apelantes apresentam a tese de que teria incidido a prescrição quinquenal em relação às multas a eles aplicadas mediante o decisum condenatório, tendo citado precedente do STJ (Resp 894.539/PI, rel. Ministro Herman Benjamin, DJe de 27/8/2009) - peça 74, p. 2-4. 
	Análise:
2.1. In casu, não há que se cogitar a ocorrência de prescrição. Com efeito, o prazo de prescrição começou a correr em 11/1/2017, data de conhecimento da irregularidade ou do dano pelo próprio órgão ou entidade da Administração Pública onde ocorrer a irregularidade - peça 6 - data do Relatório Denasus 16739 (art. 4º, inciso IV, da Resolução-TCU 344/2022) . A prescrição foi interrompida nas seguintes datas, por causas interruptivas elencadas no art. 5º da citada resolução:
	a) em 12/4/2018, data do Relatório de TCE (peça 22) ; 
	b) em 2/4/2019, data do parecer do dirigente do controle interno (peça 25) ;
	c) em 28/5/2019, data da instrução preliminar de citação (peças 29-31) ;  
	d) em 2/7/2019, data de ciência da citação pelos responsáveis (peças 38-40) ;
	e) em 13/8/2020, data da instrução de mérito (peças 46-48) ;
	f) em 15/6/2021, data do Acórdão 8284/2021-TCU-Segunda Câmara (peça 51) - decisão condenatória; 
2.2. Entre essas datas não houve o transcurso do prazo quinquenal de prescrição.  Além disso, o histórico de andamentos do processo evidencia que a instrução processual transcorreu normalmente, sem paralisação por mais de três anos - o que afasta a hipótese de prescrição intercorrente. Fica demonstrada, assim, a não ocorrência da prescrição, no caso em exame.
2.3. Por fim, são oportunas algumas considerações sobre a possibilidade de aplicar, neste processo, novo critério para exame da prescrição, diverso do considerado no julgamento originário (que seguiu o Acórdão 1441/2016-TCU-Plenário) .
2.4. Partindo-se da premissa de que a pretensão reparatória segue as mesmas balizas (Resolução-TCU 344/2022) , a demonstração de que não se operou a prescrição punitiva impõe, como consequência, a conclusão de que também é viável a condenação ao ressarcimento do prejuízo apurado nos autos. Com efeito, quanto ao débito e à multa, o novo parâmetro para exame da prescrição não altera o resultado do julgamento."
10.	No mérito, acolho igualmente o exame técnico, ratificado pelo Ministério Público junto ao TCU, no sentido de que os recorrentes não apresentaram elementos aptos a elidir a irregularidade apontada, cujos fundamentos adoto como razões de decidir, sem prejuízo das considerações a seguir.
11.	Com efeito, concordo com a Serur quando concluiu pela impossibilidade de atender ao pleito dos recorrentes para suspender qualquer tipo de cobrança decorrente deste processo, até a conclusão de processo judicial tratando da mesma matéria, tendo em vista o princípio da independência das instâncias, conforme aponta o exame técnico, verbis: 
"6.2. De início, cabe salientar que o princípio da independência das instâncias possibilita que o TCU decida de forma autônoma sobre as questões que lhes são afetas, sem a necessária vinculação às eventuais manifestações judiciais, salvo sentença penal transitada em julgado que negue a existência do fato ou sua autoria (Acórdão 2904/2014-TCU-Plenário, rel. Ministro-Substituto MARCOS BEMQUERER) . Nesse sentido, tem-se os Acórdão 940/2019-TCU-Segunda Câmara, rel. Ministro AROLDO CEDRAZ; 6903/2018-TCU-2ª Câmara, rel. Ministra ANA ARRAES; 131/2017-TCU-Plenário, rel. Ministro WALTON ALENCAR RODRIGUES; 2983/2016-TCU-1ª Câmara, rel. Ministro BRUNO DANTAS; 2904/2014-TCU-Plenário, rel. Ministro-Substituto MARCOS BEMQUERER; 2082/2014-TCU-Plenário, rel. Ministro-Substituto ANDRÉ DE CARVALHO; 3125/2013-TCU-Plenário, rel. Ministro RAIMUNDO CARREIRO; 7122/2012-TCU-1ª Câmara, rel. Ministra ANA ARRAES; 4060/2010-TCU-1ª Câmara, rel. Ministro WALTON ALENCAR RODRIGUES; 734/2009-TCU-Plenário, rel. Ministro JOSÉ JORGE; e 2610/2008-TCU-Plenário, rel. Ministro VALMIR CAMPELO.
6.3. Desse modo, não merece prosperar o requerimento para suspensão de qualquer tipo de cobrança até a decisão final da ação judicial 1002576-70.2017.4.01.3400."
12.	Além disso, conforme registra o exame técnico, os recorrentes, em que pese terem mencionado que os autos da ação judicial 1002576-70.2017.4.01.3400 conteriam todos os documentos a comprovar a boa e regular aplicação dos recursos, não trouxeram aos presentes autos quaisquer documentos hábeis a elidir a irregularidade a eles imputada e aptos a comprovar a boa e regular aplicação de recursos no âmbito do Programa Farmácia Popular.
13.	Isso porque, como sabemos, incide sobre o gestor o ônus da prova quanto à regular aplicação dos valores que lhe foram confiados para consecução do objeto pactuado, o que decorre de expressa disposição contida no parágrafo único do art. 70 da Constituição Federal, bem assim do disposto no art. 93 do Decreto-Lei 200/1967, c/c o art. 66 do Decreto 93.872/1986 (Acórdão 2436/2015-TCU-Plenário, 7.778/2015-TCU-1ª Câmara, 3.971/2015-TCU-1ª Câmara, 3.713/2015-TCU-1ª Câmara e 4.649/2015-TCU-2ª Câmara) .
14.	Por fim, concordo igualmente com a unidade instrutiva "que a ilegalidade cometida (falha na dispensação de medicamentos por meio do PFPB caracterizada pela não apresentação de notas fiscais que comprovem, em sua totalidade, a aquisição de medicamentos dispensados no PFPB) foi praticada, no mínimo, com culpa grave (por negligência e/ou imprudência) , tendo os responsáveis ora recorrentes assumido todos os riscos envolvidos na prática do ato, pois era de se esperar deles a comprovação da boa e regular aplicação dos recursos aplicados na execução do PFPB abrangendo o período de julho de 2014 a agosto de 2015 (infração aos arts. 23, §§2º e 3º, 39, inciso I, e 40 da Portaria GM/MS 971/2012) ".
	Ante o exposto, em linha com os pareceres da unidade técnica, ratificado pelo MPTCU, VOTO no sentido de que o Tribunal adote o acórdão cuja minuta submeto ao Colegiado.
TCU, Sala das Sessões, em 4 de abril de 2023.
Ministro JOÃO AUGUSTO RIBEIRO NARDES
Relator